---
title: "Analyse Lexicométrique du Discours Scientifique sur le Radon (1950-2026)"
format:
  html:
    toc: true
    theme: cosmo
    code-fold: true
---
## Introduction

Le radon est un gaz radioactif naturellement présent dans le sol, les roches et certains bâtiments. Il constitue un risque majeur pour la santé, notamment pour le cancer du poumon. La recherche sur le radon a évolué au fil des décennies, passant de l’étude de son comportement physique à l’évaluation de ses impacts sanitaires et environnementaux.

Ce travail vise à transformer une base de données brute de publications scientifiques en indicateurs clairs, permettant d’identifier l’évolution des thématiques et enjeux de santé liés au radon. L’analyse repose sur le calcul de la spécificité, qui permet de distinguer les mots sur-représentés ou sous-représentés par rapport à la moyenne de l'ensemble du corpus.

La question centrale de cette étude est : comment la recherche scientifique sur le radon a-t-elle évolué au cours des 75 dernières années pour répondre aux enjeux de santé publique ?


## Méthodologie

## **I. Préparation du Jeu de Données**

**Objectif :** Transformer un fichier brut en une base de travail propre, normalisée et centrée uniquement sur le radon.

### **1. Chargement des outils**

On active les "boîtes à outils" (les bibliothèques) qui permettent de manipuler les données, d'analyser le texte et de calculer les statistiques.

```{r eval=FALSE}
library(dplyr)
library(tidytext)
library(proustr)
library(remotes)
library(widyr)
library(mixr)

remotes::install_github("lvaudor/mixr")
```

### **2. Importation et Sélection**

On charge le fichier et on ne garde que les colonnes essentielles pour ne pas alourdir les calculs : le titre, le résumé, les concepts clés et l'année.

```{r eval=FALSE}
setwd("/home/arthur/Documents/nextcloud_sync/Documents/dataPoisson/environnement_et_cancers-main/data/ds/")

data <- read.csv("discours_scientifique_plus.csv", sep = ";", header = TRUE)

#garder seuelement display_name ; abstract ; top_concepts

data_work <- subset(data, select = c(
  display_name,
  abstract,
  top_concepts,
  publication_year
))
```

### **3. Segmentation temporelle (Dates précises)**

On découpe le temps en quatre périodes historiques. C'est ici que l'on définit la précision de l'analyse pour comparer les époques :

-   **1950 à 1990 :** Les débuts de la recherche.

-   **1991 à 2005 :** L'éveil de la conscience sanitaire.

-   **2006 à 2015 :** L'intensification des études sur l'environnement.

-   **2016 à 2026 :** Les enjeux actuels et futurs.

```{r eval=FALSE}
data_work <- data_work %>%
  mutate(periode = case_when(
    publication_year >= 1950 & publication_year <= 1990 ~ "1950-1990",
    publication_year >= 1991 & publication_year <= 2005 ~ "1991-2005",
    publication_year >= 2006 & publication_year <= 2015 ~ "2006-2015",
    publication_year >= 2016 & publication_year <= 2026 ~ "2016-2026",
    TRUE ~ "Autre"
  ))
```

### **4. Filtrage (Le Focus Radon)**

On élimine tout ce qui ne nous intéresse pas. Le script ne garde que les articles qui contiennent le mot **"radon"** dans leur résumé ou leurs mots-clés.

```{r eval=FALSE}
#dans data_work des que l'on voit le mot radon ont garde la ligne sinon ont supprime
data_radon_filter <- data_work %>%
  filter(grepl("radon", abstract, ignore.case = TRUE) | grepl("radon", top_concepts, ignore.case = TRUE))
```

### **5. Découpage et Nettoyage**

On découpe les textes en mots isolés. On retire ensuite les mots inutiles (comme "le", "la", "de", "un") qui polluent l'analyse sans apporter de sens scientifique.

```{r eval=FALSE}
radon_abstract_token <- data_radon_filter %>% tidytext::unnest_tokens(output="mot_abstract",
                                                                      input=abstract,
                                                                      token="ngrams",
                                                                      n=1) 

radon_abstract_token_trie <- radon_abstract_token %>%
  anti_join(tidytext::stop_words,by=c("mot_abstract"="word"))
```

### **6. Lemmatisation (Normalisation)**

**C'est l'étape la plus importante :** on regroupe les mots sous leur racine commune (le lemme).

-   Exemple : "mesuré", "mesure" et "mesurage" sont tous regroupés sous la racine unique **"mesure"**. Cela permet d'avoir une statistique exacte sur l'idée de mesure, peu importe comment elle est écrite.

```{r eval=FALSE}
english_lexicon <- get_lexicon(language = "en")

merge_radon_lexicon <- merge(radon_abstract_token_trie, english_lexicon,by.x = "mot_abstract",
                   by.y = "word")

radon_abstract_token_lemma <- subset(merge_radon_lexicon, select = c(
  display_name,
  top_concepts,
  publication_year,
  periode,
  lemma
))
```

### **7. Calcul des Spécificités**

Le script calcule mathématiquement quels mots sont les plus "typiques" d'une période par rapport aux autres.

```{r eval=FALSE}
freq_lemmes <- radon_abstract_token_lemma %>%
  group_by(lemma,periode) %>% 
  summarise(freq=n()) %>% 
  arrange(desc(freq)) %>% 
  na.omit()
head(freq_lemmes)


#correlation en fonction des année de publication
#mots_corelation <- radon_abstract_token_lemma %>% 
 # widyr::pairwise_count(lemma,feature=publication_year,sort=TRUE)

radon_specificities <- mixr::tidy_specificities(radon_abstract_token_lemma,
                                                lemma,
                                                periode)
```


## **II. Visualisation des Résultats**

**Objectif :** Rendre les chiffres parlants grâce à des graphiques clairs.

### **1. Graphique des mots "clés" (Positifs)**

Ce bloc affiche les 10 mots les plus caractéristiques de chaque époque. Plus la barre est longue, plus le mot est propre à cette période.

```{r eval=FALSE}
#### ----Visualisation des résultats ---- ####
library(ggplot2)

#Visualisation des mots les plus spécifiques à chaque période
radon_specificities %>%
  group_by(periode) %>%
  slice_max(n = 10, spec) %>%
  ungroup() %>%
  mutate(lemma = reorder_within(lemma, spec, periode)) %>%
  ggplot(aes(lemma, spec, fill = periode)) +
  geom_col(show.legend = FALSE) +
  facet_wrap(~ periode, scales = "free") +
  coord_flip() +
  scale_x_reordered() +
  labs(x = "Mots",
       y = "Spécificité",
       title = "Mots les plus représentés aux périodes dans les discours scientifiques sur le radon")
```

### **2. Graphique des mots "absents" (Négatifs)**

À l'inverse, ce graphique montre les mots qui sont anormalement absents ou en déclin à certaines dates.

```{r eval=FALSE}
#Visualisation des mots négatif à chaque période
radon_specificities %>%
  group_by(periode) %>%
  slice_min(n = 10, spec) %>%
  ungroup() %>%
  mutate(lemma = reorder_within(lemma, spec, periode)) %>%
  ggplot(aes(lemma, spec, fill = periode)) +
  geom_col(show.legend = FALSE) +
  facet_wrap(~ periode, scales = "free") +
  coord_flip() +
  scale_x_reordered() +
  labs(x = "Mots",
       y = "Spécificité",
       title = "Mots les moins représentés aux périodes dans les discours scientifiques sur le radon")
```

------------------------------------------------------------------------

## 1. Évolution des Thématiques (Mots les plus spécifiques)

L'analyse des termes les plus représentés révèle une évolution des principales idées liés aux radons au fil des époques.

### 1950 - 1990 : La découverte de la toxicité du radon

Durant cette période, le discours est dominé par la physique fondamentale du radon. On peut voir la présence de mots représentant des éléments physique, qui étudie le radon de manière plus scientifique et son comportement.

Par exemple, on voit les mots "daugther", "inert", "decay" qui montre l'état de la molécule de radon, ou encore "miner", "house" et "rock", qui montre les endroits susceptibles de posséder des émissions de radon.

A cette époque, il n'y avait pas encore suffisamment de donnée, et on remarque l'absence de mot de statistique comme "regression","incidence", "method".

### 1991 - 2005 : L'émergence des risques domestiques et statistiques

En 1991-2005, on voit le début du recueil de la donnée de façon plus intensive ("datum","theory"), et plus d'analyse sur les polluants ou pathologies liés à cette exposition ("leukamia", "arsenic").

### 2006 - 2015 : Modélisation et remédiation

Cette période voit l'apparition d'un grand nombre de calcul statistique, qui montre l'apparition d'un plus grand nombre de données disponible ("math","cohort","model").

Cette problématique devient plus importante vis à vis du public ("programme","remediation")

La statistique prend alors un part important de la recherche sur le radon, ce qui réduit l'analyse plus orienté vers la physique et la biologie ("blood", "drink", "sample").

L'absence du mot "daughter" montre une évolution du langage scientifique.

### 2016 - 2026 : Vers une approche clinique et personnalisée

La dernière décennie montre un focus sur l'analyse du radon à travers des analyses des prélevements ("sample", "blood", "patient"), grâce à de nouveau outils de précision ("image","mammogram").

Le radon est alors une problématique mondiale, et ne se concentre plus des sources du radon ("underground","miner", "arsenic").

------------------------------------------------------------------------

## Conclusion

Cette analyse lexicale démontre que la recherche sur le radon a suivi une trajectoire classique : 1. **Caractérisation physique** (comment le gaz se comporte). 2. **Identification du risque** (quelles populations sont touchées). 3. **Gestion technique** (comment corriger les bâtiments). 4. **Impact médical global** (quelles conséquences biologiques précises).

> **Note sur les données :** La période 2016-2026 incluant des données prospectives ou des projections, elle confirme la tendance actuelle vers une médecine de plus en plus spécialisée et une analyse statistique de masse (Big Data).
